---
title: "Devoir 2"
author: "Les lichens gameurs"
date: "27/03/2024"
output: html_document
---


# À remettre sur Moodle au plus tard le 27 mars 2024 avant le début du cours. 

## Question 1 
### Mise en contexte

Vous êtes impliqué dans un projet dont l'intérêt est d'étudier comment deux espèces bactériennes interagissent entre elles dans un environnement hautement contrôlé (c'est-à-dire une boîte de Petri). Au début de l'expérience, 25 individus de l'espèce *bogustonia proii* et 20 individus de l'espèce *aleastonia predatora* ont été inoculés dans la boîte de Petri. Pendant l'expérience, les individus de chaque espèce ont été comptés indépendamment toutes les heures pendant deux semaines (beaucoup d'efforts et de nuits blanches ont été nécessaires pour ce projet).  

Les données qui ont été recueillies pendant ces deux semaines sont disponibles dans le fichier `2Bacteries.csv`.

Un chercheur impliqué dans le projet pense que la relation entre les deux espèces bactériennes est une relation consommateur-ressource, mais il n'est pas certain de comment construire un modèle pour tester cette hypothèse. Comme il y a plusieurs façons de construire un modèle consommateur-ressource, proposer un modèle consommateur-ressource qui vous permettra de mieux caractériser la dynamique entre les deux espèces. 

*Indice :* Un des chercheurs de l'équipe qui connait très bien l'espèce *bogustonia proii* a remarqué que dans une expérience similaire qui n'a durée que 5 jours, le taux de croissance de cette espèce n'était pas constant. Plus il y avait d'individu moins le taux de croissance était élevé.

### 2 points

a) Présenter le modèle que vous souhaitez utiliser. Assurez-vous de bien définir la notation pour le modèle.

Nous nous sommes basés sur le modèle consommateur-ressource et l'avons simplifier au maximum.


$$
\frac{dR}{dt} = r \cdot R - ac \cdot R \cdot C;
$$
$$
\frac{dC}{dt} = ac \cdot R \cdot C - m \cdot C.
$$

Les variables utilisées sont :
$R$ : Nombre d'individus de B. proii dans le plat de pétri
$C$ : Nombre d'individus de A. predatora dans le plat de pétri
$r$ : Taux de croissance de B. proii
$ac$ : Conversion B. proii en nouvelle A. predatora pour le nombre B. proii attrapée en moyenne par une A. predatora
$m$ : Taux de mortalité de A. predatora

***

### 8 points

b) Implémentez le modèle que vous considérez le plus approprié dans R en utilisant les techniques apprises en cours et essayez une série de valeurs différentes pour trouver les meilleures paramètres. Utilisez la corrélation de Pearson pour trouver les paramètres qui correspondent le mieux aux données.

***

### 1 point

c) Même si vous n'obtenez pas un modèle qui s'adapte très bien aux données, expliquez brièvement comment vous pensez que les différents modèles que vous obtenez peuvent aider à rejeter (ou non) l'hypothèse proposée par ce chercheur.

***

### 1 point

d) Après avoir étudié les données en utilisant le modèle ressource-consommateur à la question précédente, proposez une nouvelle expérience qui aiderait à donner des réponses plus précises sur les facteurs générant le comportement périodique trouvé pour les deux espèces bactériennes.

Assurez-vous que l'expérience puisse être réalisée dans un délai raisonnable (au maximum 2 semaines).

***
 
## Question 2 (10 points)

Considerons le modèle de métapopulation de Levins,
$$
\begin{align}
  \frac{dP}{dt} = cN_{occ}\left(1-\frac{N_{occ}}{N}\right)- eN_{occ}, \, \qquad N_{occ}(0)=N_{ini},
\end{align}
$$
où $c$ est le taux de colonisation, $e$ le taux d'extinction, $N$ le nombre de sites considérés et $N_{occ}$ le nombre de sites où l'espèce est présente et $N_{occ}(t)$ est la nombre de sites occupés au temps $t$.

Écrivez la fonction ```R``` ```metapopGill()``` qui implémente l'algorithme de Gillespie pour produire une réalisation du processus stochastique pour le modèle de métapopulation de Levins tel que définit par l'équation ci-dessus lorsque $N_{occ} \to \left(1-\frac{e}{c}\right)N$. Votre fonction doit avoir les arguments 
  ```col```, ```ext```, ```N```,   ```Nini``` (nombre initial de site où l'espèce est présente) et ```tmax``` (le temps après lequel la simulation se termine). 

Indice : il faut utiliser une boucle `while`.

Note : N'oubliez pas de commenter votre code.

Voici notre fonction, il est à noter que nous avons assumé que notre métapopulation était un système fermé et qu'il était impossible pour elle de redémarrer une fois éteinte.

```{r}
metapopGill <- function(col, ext, N, Nini, tmax) {
  
  #Mise en jambes ;)
  pas <- 1 #pas de temps
  P0 <- Nini/N #Proportion initiale de sites occupés
  P_mat <- matrix(data = NA, nrow = tmax+1, ncol = 2, dimnames = list(seq(1,tmax+1),c('Pas_temps', 'P'))) #matrice pour regrouper tous les P
  P_mat[1,] <- c(0,P0) #Conditions initiales
  Nt <- Nini #Nombre de sites colonisés qui changera à chaque pas de temps
  
  while(pas <= tmax){ #Tant que le nombre de simulations demandé n'est pas atteint, continuer!
    
    if(Nt > 0){ #si la méta-population n'est pas éteinte 
      
  #1. Définir les taux
    colt <- col*(1- (Nt/N)) #Variation du taux de colonisation en fonction de la proportion de sites occupés
    a <- c(colt, ext) #Vecteur de taux (colonisation et extinction)
    intervalle <- cumsum(a) #calcul des intervalles des évènements
  
  #2. Définir le taux global
    a0 <- sum(a) 
  
  #3. Échantillonner temps t
      for (i in 1:Nt) { #reproduire l'évènement pour chaque site colonisé
        t <- runif(1,0,a0) #nombre aléatoire entre 0 et le taux global d'évènement
  
  #4. Échantillonner le type d'évènements
        if(t < intervalle[1]) {
          Nt <- Nt + 1 #Un site colonisé de plus
        }
        else {
          Nt <- Nt - 1 #Un site colonisé de moins
        }
      
      }#fin boucle for
    
    } #fin if éteint
  
  #5. Enregistrement de la donnée
  if(Nt > N) { #si la méta-population a dépassée le nombre maximal de sites
    Nt <- N #Garder le nombre de site colonisé au maximum
  }  
  P <- Nt/N #Nouvelle proportion de sites colonisés
  P_mat[pas+1,] <- c(pas,P) #Attention la ligne 1 est le temps 0 dans la matrice
  
  pas <- pas+1 #avancement du pas de temps
  
  }#fin boucle while
  
  return(P_mat) #la matrice des résultats pour chaque pas de temps est retournée
  
} #fin fonction
```


***

## Question 3 (10 points)  

Comparer 3 itérations du modèle de métapopulation stochastiques avec le modèle de métapopulation déterministique pour $c=2$, $e=1$ $N_{ini}=1$ et
  $N\in\{100,1000,10000, 100000\}$.  Présenter vos résultats dans des graphiques où chaque figure est définit par une valeur différente de $N$.

Le modèle méchanistique que nous avons utilisé est définit à la question précédente et a été codé comme suit :

```{r}
metapopMech <- function(t, P, parms = c(c,e,N)){
  with(as.list(parms), { #Ouverture des vecteurs
    
    #Modèle (Nocc = P*N)
    dP <- c*P*N*(1-P) - e*P*N #dP/dt
    
    #Résultats
    res <- c(P=dP*P) #Proportion de sites colonisés
    return(list(res))
    
  }) #fin with
} #fin fonction
```

***

### Résultat pour $N=100$

```{r}
#Librairies
library(deSolve)
library(ggplot2)
library(patchwork)

source('Devoir2_Q2.R') #lecture de la fonction stochatique
source('Devoir2_Q3_modmec.R') #lecture de la fonction déterministique

#Conditions initiales
N0 <- 1
N <- 100
P0 <- N0/N


#Paramètres
c <- 2
e <- 1
para <- c(c=c,e=e, N=N)


#Simulation stochastique
mat_sto_100 <- matrix(NA, nrow = 51, ncol = 4) #Création d'une matrice pour enregistrée les données
mat_sto_100[,1] <- seq(0,50) #La première colonne est les pas de temps
for (i in 1:3) { #Boucle pour produire 3 résultats différents
  sto_100 <- metapopGill(c,e,N,N0,50) #Résultat du modèle stochastique
  mat_sto_100[,i+1] <- sto_100[,'P'] #Enregistrement des solutions
}

a <- ggplot()+ #Création du graphique
  geom_line(aes(mat_sto_100[,1], mat_sto_100[,2]), color = 'salmon') +
  geom_line(aes(mat_sto_100[,1], mat_sto_100[,3]), color = 'red') +
  geom_line(aes(mat_sto_100[,1], mat_sto_100[,4]), color = 'pink3')+
  labs(title = "N=100 : Modèle Stochastique", x = "Pas de temps", y = "Proportion de sites colonisés")


#Simulation méchanistique
mec_100 <- ode(y=c(P=P0), times=seq(1,50), metapopMech, para) #solution

b <- ggplot()+ #Création du graphique
  geom_line(aes(mec_100[,'time'], mec_100[,'P']), color = 'green3') +
  labs(title = "Modèle Méchanistique", x = "Pas de temps", y = "Proportion de sites colonisés")

#Visualisation
a|b
```

### Résultat pour $N=1000$

```{r}
#Librairies
library(deSolve)
library(ggplot2)
library(patchwork)

source('Devoir2_Q2.R') #lecture de la fonction stochatique
source('Devoir2_Q3_modmec.R') #lecture de la fonction déterministique


#Conditions initiales
N0 <- 1
N <- 1000
P0 <- N0/N

#Paramètres
c <- 2
e <- 1
para <- c(c=c,e=e, N=N)


#Simulation stochastique
mat_sto_1000 <- matrix(NA, nrow = 51, ncol = 4) #Création d'une matrice pour enregistrée les données
mat_sto_1000[,1] <- seq(0,50) #La première colonne est les pas de temps
for (i in 1:3) { #Boucle pour produire 3 résultats différents
  sto_1000 <- metapopGill(c,e,N,N0,50) #Résultat du modèle stochastique
  mat_sto_1000[,i+1] <- sto_1000[,'P'] #Enregistrement des solutions
}

c <- ggplot()+ #Création du graphique
  geom_line(aes(mat_sto_1000[,1], mat_sto_1000[,2]), color = 'salmon') +
  geom_line(aes(mat_sto_1000[,1], mat_sto_1000[,3]), color = 'red') +
  geom_line(aes(mat_sto_1000[,1], mat_sto_1000[,4]), color = 'pink3')+
  labs(title = "N=1000 : Modèle Stochastique", x = "Pas de temps", y = "Proportion de sites colonisés")


#Simulation méchanistique
mec_1000 <- ode(y=P0, times=seq(1,50), metapopMech, para) #solution

d <- ggplot()+ #Création du graphique
  geom_line(aes(mec_1000[,'time'], mec_1000[,'1']), color = 'green3') +
  labs(title = "Modèle Méchanistique", x = "Pas de temps", y = "Proportion de sites colonisés")

#Visualisation
c|d
```

### Résultat pour $N=10000$

```{r}
#Librairies
library(deSolve)
library(ggplot2)
library(patchwork)

source('Devoir2_Q2.R') #lecture de la fonction stochatique
source('Devoir2_Q3_modmec.R') #lecture de la fonction déterministique


#Conditions initiales
N0 <- 1
N <- 10000
P0 <- N0/N

#Paramètres
c <- 2
e <- 1
para <- c(c=c,e=e, N=N)


#Simulation stochastique
mat_sto_10000 <- matrix(NA, nrow = 51, ncol = 4) #Création d'une matrice pour enregistrée les données
mat_sto_10000[,1] <- seq(0,50) #La première colonne est les pas de temps
for (i in 1:3) { #Boucle pour produire 3 résultats différents
  sto_10000 <- metapopGill(c,e,N,N0,50) #Résultat du modèle stochastique
  mat_sto_10000[,i+1] <- sto_10000[,'P'] #Enregistrement des solutions
}

e <- ggplot()+ #Création du graphique
  geom_line(aes(mat_sto_10000[,1], mat_sto_10000[,2]), color = 'salmon') +
  geom_line(aes(mat_sto_10000[,1], mat_sto_10000[,3]), color = 'red') +
  geom_line(aes(mat_sto_10000[,1], mat_sto_10000[,4]), color = 'pink3')+
  labs(title = "N=10 000 : Modèle Stochastique", x = "Pas de temps", y = "Proportion de sites colonisés")


#Simulation méchanistique
mec_10000 <- ode(y=P0, times=seq(1,50), metapopMech, para) #solution

f <- ggplot()+ #Création du graphique
  geom_line(aes(mec_10000[,'time'], mec_10000[,'1']), color = 'green3') +
  labs(title = "Modèle Méchanistique", x = "Pas de temps", y = "Proportion de sites colonisés")

#Visualisation
e|f

```


***

## Question 4 (2 points)

Expliquer brièvement comment la taille de la population totale ($N$) influence la dynamique stochastique du modèle de métapopulation.  

La dynamique stochastique influence chaque évènement de colonisation et d'extinction séparemment, contrairement au modèle déterministique qui assume que ces dernières suivent toujours le même taux. Le modèle stochastique sont imprévisible quant à la taille de la population (ou toutes autres variables dépendantes) au prochain pas de temps. Cela fait en sorte que, dans les petites populations, un évènement (peu importe le résultat) affecte fortement la population. Un individu, lorsqu'il y en a 100 au total, représente 1% de la population. Il peut donc à lui seul avoir des répercussions importantes sur la taille de la population. Au contraire, les grandes populations, par exemple de 10 000 individus, ne sont que très peu affectées par un seul individu qui ne représente alors que 0,01% de la population. On peut appliqué ce concept au modèle de métapopulation parce qu'une plus grande population colonise généralement plus de sites et la proportion de sites colonisés est influencé par le même phénomène. Donc, à une faible population, la proportion de sites colonisés aura tendance à varier plus fortement entre chaque pas de temps, alors qu'à une grande population, la proportion de sites colonisés restera plus près de l'équilibre une fois atteint (il sera moins affecté par l'effet stochastique).

***

